臺灣高等法院民事判決　　　　　　　　 96年度上易字第309號
上　訴　人　甲○○
訴訟代理人　乙○○
被　上訴人　丙○○
上列當事人間返還價金事件，上訴人對於中華民國95年12月22日
臺灣士林地方法95年度訴字第77號第一審判決提起上訴，經本院
於96年6月27日言詞辯論終結，判決如下：
    主  文
原判決第二項所命上訴人給付金額逾新台幣參拾壹萬貳仟零陸拾
伍元部分及該部分訴訟費用之裁判均廢棄。
上開廢棄部分，被上訴人在第一審之訴駁回。
其餘上訴駁回。
第一、二審訴訟費用（除確定部分外）由被上訴人負擔百分之八
，餘由上訴人負擔。
    事實及理由
一、被上訴人起訴主張：
（一）伊於民國（下同）88年11月20日與原審被告陳榮昌簽訂買
      賣合約書，由伊向陳榮昌買受坐落台北市○○段○○段
      405、406地號土地權利範圍各126/10000，及其上建物即
      門牌號碼為台北市○○○路○段219巷3弄17號1樓房屋所有
      權全部及共同使用部分（即20396建號）權利範圍136/100
      00（下稱系爭不動產），約定買賣價款為新台幣（下同）
      850萬元，陳榮昌應負責於89年2月前塗銷向上海商業銀行
      股份有限公司（下稱上海銀行）所設定之質押借款1224萬
      元，待塗銷完成產權清楚後，即交予伊辦理移轉登記手續
      。伊於簽約後，當場以伊配偶謝萊蔭所簽發票號ZB000000
      0號、面額30萬元之支票交予陳榮昌收受，並分別於88年
      11月24日、89年1月31日，將買賣價金30萬元及200萬元交
      付陳榮昌。惟陳榮昌於收受上開款項後，非但未依約清償
      上海銀行借款並塗銷抵押權以辦理過戶手續，反於90年4
      月19日持系爭不動產向安泰商業銀行股份有限公司（下稱
      安泰銀行）借款，辦理第二順位抵押權設定，更於91年2
      月間與上訴人訂立通謀虛偽之買賣契約，將系爭不動產移
      轉登記予上訴人，此部分事實已經原審法院93年易字第21
      0號刑事判決認定在案。陳榮昌上開所為，已違反兩造買
      賣合約，爰依民法第226條第1項之規定解除該買賣契約，
      並依同法第259條第2款之規定先位聲明請求（1）上訴人
      應給付陳榮昌340,724元，並由被上訴人代位受領。（2
      ）陳榮昌應給付被上訴人260萬元，及如附表二所示之利
      息。（3）上開聲請第一、二項之給付總額達到聲明第二
      項之給付總額時，上訴人及陳榮昌均免給付義務。（按上
      訴人備位聲明主張依據民法第478條規定請求陳榮昌返還
      借款200萬元及如附表二所示之利息部分，因原審認上訴
      人先位聲明之請求為有理由，未就備位聲明加以審究，而
      陳榮昌對於其敗訴部分亦未聲明不服，故備位聲明在本院
      即無庸再加以審究）。
（二）系爭不動產雖登記於上訴人名下，惟實際上仍屬陳榮昌所
      有，且業由債權人聲請原審法院民事執行處拍賣，由第三
      人拍定取得，所得價款經製表分配，尚有餘額340,724元
      得發還予上訴人。上訴人受領上開分配餘額，即屬不當得
      利，因陳榮昌怠於行使其權利，伊自得代位陳榮昌請求上
      訴人返還上開分配餘額，並由伊代位受領。
二、上訴人則以：伊並未積欠陳榮昌任何債務，僅因系爭不動產
    移轉給伊之時期，以伊之名義為借款人，實際所貸得款項均
    全數匯給陳榮昌，嗣後因陳榮昌無力清償，由伊代為清償。
    故系爭不動產經拍賣後，雖尚有受分配後餘額340,370元，
    但被上訴人主張代位請求，於法無據。又系爭不動產向來係
    由被上訴人占用中，但被上訴人竟拒絕繳納管理費，致伊遭
    社區管理委員會追索，且已受強制執行，亦屬被上訴人不當
    得利，故就受強制執行之金額28,305元，主張抵銷。
三、本件原審判決命陳榮昌應給付被上訴人260萬元，及如附表
    一所示之利息；上訴人應給付陳榮昌340,724元，並由被上
    訴人代位受領；陳榮昌、上訴人給付總額達到260萬元及如
    附表一所示之利息時，均免給付義務。陳榮昌就其敗訴部分
    因上訴未繳納裁判費，已遭原審法院裁定駁回上訴確定在案
    ，上訴人就其敗訴部分提起上訴，求為判決：（一）原判決
    不利於上訴人部分廢棄。（二）廢棄部分，被上訴人於原審
    之訴駁回。
    被上訴人答辯聲明：駁回上訴。
四、兩造不爭之事實：
（一）被上訴人於88年11月20日與陳榮昌就系爭不動產簽訂買賣
      合約書，以總價850萬元買受系爭不動產；被上訴人曾交
      付陳榮昌260萬元。
（二）陳榮昌未清償並塗銷上海銀行就系爭不動產所設定抵押貸
      款，並於91年2月間將系爭不動產以買賣為原因移轉登記
      至上訴人名下，由上訴人持向其他金融機構辦理抵押貸款
      ，嗣系爭不動產經債權人聲請為強制執行且經拍定，所拍
      得之價金經分配結果，尚餘340,370元（按原審誤為340,7
      24元）應發還予債務人即上訴人。
（三）陳榮昌與上訴人之間並無系爭不動產之買賣關係，竟以買
      賣為原因將系爭不動產移轉登記至上訴人名下，其二人涉
      有偽造文書罪部分，業經原審法院刑事庭判決有罪在案，
      有該院93年度易字第210號刑事判決影本足稽。
（四）被上訴人係以本件起訴狀繕本送達陳榮昌為解除系爭買賣
      契約之意思通知。
（五）以上事實，有系爭不動產買賣合約書影本乙份、支票影本
      乙紙、原審法院民事執行處95年1月18日士院鎮94執高字
      第3900號通知暨強制執行事件分配表影本乙紙、原審法院
      民事執行處95年6月17日士院鎮94執高字第3900號函可稽
      （見原審卷第10-12、55-58頁、本院卷第32頁），堪信為
      真。
五、兩造爭執要點：被上訴人代位向上訴人請求給付340,370元
    （原審誤為340,724元），有無理由？上訴人之抵銷抗辯有
    無理由?
六、法院之判斷：
（一）按，債務人怠於行使其權利時，債權人因保全債權，得以
      自己之名義，行使其權利，民法第242條定有明文。又債
      權人代位行使之權利，原為債務人之權利，必於債務人有
      怠於行使其權利情事者，始得為之，若債務人對於第三人
      已無權利之存在，或經行使而無效果者，即無代位行使權
      利之餘地（參見最高法院50年台上字第408號判例要旨）
      。經查，陳榮昌將系爭不動產出售予被上訴人後，未依買
      賣契約塗銷系爭不動產原設定之抵押貸款，並於91年2月
      間與上訴人基於通謀虛偽買賣之意思表示，將系爭不動產
      以買賣為原因移轉登記至上訴人名下，並由上訴人持向他
      金融機構辦理抵押貸款之事實，業據陳榮昌於其被訴偽造
      文書等案即原審法院93年度易字第210號刑事案件中自承
      在卷，並經上開刑事判決認定屬實，有該判決書影本可稽
      （見原審卷第15-25頁），依民法第87條之規定，陳榮昌
      與上訴人間所為買賣及移轉登記之意思表示均屬無效，陳
      榮昌仍屬真正權利人，因系爭不動產已經債權人聲請強制
      執行程序由第三人拍定，所得款項經分配後，尚餘340,37
      0元發還上訴人等情，已如前述，則上訴人領取該分配餘
      款，應屬無法律上之原因而受利益，致陳榮昌受有損害。
      是陳榮昌自得依不當得利之法律關係，請求上訴人返還所
      受領上開款項。
（二）上訴人雖辯稱伊並未積欠陳榮昌任何債務，系爭房屋所貸
      得之款項均已全數匯給陳榮昌，後陳榮昌無力清償銀行貸
      款，伊不得已代陳榮昌清償，金額已超過340,370元云云
      ，然依前所述，陳榮昌為系爭房屋之真正權利人，本得依
      法請求塗銷登記而回復至陳榮昌名下，因系爭房屋已遭法
      院拍賣而致回復原狀不能，則依民法第225條第2項陳榮昌
      仍得請求上訴人給付因拍賣系爭不動產所受領之剩餘價金
      340,370元，至於上訴人所提出之銀行存摺及帳戶明細表
      影本（見本院卷第27-31頁），均係上訴人名義，尚不足
      以証明上訴人有替陳榮昌清償債務，故上訴人此部分之辯
      解，尚難採信。陳榮昌對於上訴人既享返還剩餘價金340,
      370元之債權，復積欠被上訴人債務260萬元未償還，則被
      上訴人主張因陳榮昌怠於行使對上訴人之上開債權，依民
      法第242條之規定，請求上訴人給付系爭不動產拍賣分配
      剩餘款予陳榮昌，並由被上訴人代位受領，即應予准許。
（三）上訴人另辯稱系爭不動產向來係由被上訴人占用中，但被
      上訴人竟拒絕繳納管理費，致伊遭社區管理委員會追索，
      且已受強制執行，亦屬被上訴人不當得利，故就受強制執
      行之金額28,305元，主張抵銷云云。查，債權人基於民法
      第242條規定，行使債務人之權利時，第三人對於債權人
      與對於債務人同，故第三人得以對於債務人之一切抗辯，
      對抗債權人。次查，公寓大廈管理條第10條規定，公寓大
      廈之專有部分、約定專用部分之修繕、管理、維護，由各
      該區分所有權人或約定專用部分之使用人為之，並負擔其
      費用。共用部分、約定共用部分之修繕、管理、維護由管
      理負責人或管理委員會為之。其費用由公共基金支付或由
      區分所有權人按其共有之應有部分比例分擔之。系爭不動
      產雖登記為上訴人名下，但依前所述，陳榮昌為真正權利
      人，則依前開說明，自應由陳榮昌負擔管理費用甚明。上
      訴人認應由被上訴人負擔，尚屬誤會。查自93年7月1日至
      94年11月30日止，陳榮昌已積欠系爭不動產管理費28,305
      元未付之事實，並已遭管理委員會向法院聲請支付命令並
      向法院聲請對上訴人強制執行，此有支付命令聲請狀及台
      灣基隆地方法院94年度促字第16037號支付命令、同院95
      年5月1日基院生95執恭字第2755號執行命令影本在卷可憑
      （見本院卷第48-53頁），則就此管理費用部分，上訴人
      對於陳榮昌即有請求返還之債權甚明，故其援引抵銷，依
      上開說明，於法有據，應予准許，陳榮昌對於上訴人僅餘
      312,065元之債權。
七、綜上，被上訴人依民法第242條之規定請求上訴人給付陳榮
    昌312,065元，並由被上訴人代位受領，為有理由，應予准
    許；逾此部分之請求，不應准許。又因被上訴人代位向上訴
    人請求者，係本於其對陳榮昌返還系爭260萬元買賣價金之
    債權，二者間應有不真正連帶之法律關係；如陳榮昌與上訴
    人給付總額已達260萬元（惟上訴人僅就其中之312,065元負
    責）及如原判決附表一所示之利息時，上訴人即免除其給付
    義務，上訴人仍就該部分上訴，自屬無理。原審除確定部分
    外就前開應予准許部分，所為上訴人敗訴之判決，並無不當
    ，上訴意旨指摘原判決不當，求予廢棄改判，為無理由，至
    於就前開不應准許部分，原審所為上訴人敗訴之判決，尚有
    未洽，上訴意旨指摘原判決不當，求予廢棄改判，為有理由
    。
八、本件事證已臻明確，兩造其餘攻擊、防禦方法及未經援用之
    舉証，經本院詳加審酌後認與判決結果不生影響，爰不一一
    論列，附此敘明。
據上論結，本件上訴為一部有理由，一部無理由，依民事訴訟法
第449條第1項、第450條、第79條，判決如主文。
中　　華　　民　　國　　96　　年　　7 　　月　　11　　日
  　　　　　　　　　民事第十四庭
                        審判長法　官  許正順
　　  　　　　　　　　　      法　官  黃麟倫
　　　  　　　　　　　　      法　官  張  蘭
正本係照原本作成。
不得上訴。
中　　華　　民　　國　　96　　年　　7 　　月　　11　　日
　　　　　　　　　　　　　　　書記官  應瑞霞
